【裁判字號】    91,訴,2293
【裁判日期】    920221
【裁判案由】    違反水利法
【裁判全文】
台灣台中地方法院刑事判決                        九十一年度訴字第二二九三號
    公  訴  人  台灣台中地方法院檢察署檢察官
    被      告  甲○○
右列被告因違反水利法案件，經檢察官提起公訴（九十一年度偵字第一八０六七號）
，本院判決如左：
    主  文
甲○○無罪。
    理  由
一、公訴意旨略以：被告甲○○於民國八十九年間，在台中市○○區○○段筏子溪旁
    下游右岸河川區域行水區內搭建鐵皮屋，足以影響筏子溪之水流，損害筏子溪沿
    岸居民之權益，嗣於八十九年十月十八日為經濟部水利署第三河川局（下稱河川
    局）會勘查獲。因認被告涉有違反水利法第七十八條第一項第一款之規定，而犯
    同法第九十二條之一第一項後段之罪嫌云云。
二、按犯罪事實應依證據認定之，無證據不得推定其犯罪事實；又不能證明被告犯罪
    者，應諭知無罪之判決，刑事訴訟法第一百五十四條、第三百零一條第一項分別
    定有明文；且認定不利於被告之事實，須依積極證據，苟積極證據不足為不利於
    被告事實之認定時，即應為有利於被告之認定，更不必有何有利之證據，亦有最
    高法院三十年上字第八一六號判例可資參照。又按水利法第七十八條第一項第一
    款固規定，主管機關為保護水道、應禁止在行水區內建造、種植、堆置、挖取，
    或設置遊樂設施、豎立廣告牌、傾倒廢棄物，足以妨礙水流之行為，而依同法第
    九十二條之一第一項則規定，違反第七十八條第一項各款情形之一者，除通知限
    期回復原狀、清除或廢止違禁設施外，處六千元以上三萬元以下罰鍰；因而損害
    他人權益者，處三年以下有期徒刑、拘役或科或併科四千元以上二萬元以下罰金
    ；致生公共危險者，處五年以下有期徒刑，得併科六千元以上三萬元以下罰金；
    亦即行為人有違反水利法第七十八條第一項各款情形時，尚須達因而損害他人權
    益，或致生公共危險者，始足成罪，否則僅屬應處以行政罰鍰之問題。另水利法
    雖於九十二年二月六日經修正，然依新修正第七十八條第四款仍規定，河川區域
    內禁止建造工廠或房屋，於違反該規定時，依新修正第九十二條之三第五款、第
    九十四條之一第一項規定，除應處以罰鍰外，有致生公共危險者，則應處五年以
    下有期徒刑，得併科新台幣五十萬元以上五百萬元以下罰金，亦即新修正水利法
    固刪除原第九十二條之一規定，但就於行水區內建造房屋並致生公共危險者，仍
    應予以論罪科刑，惟本案經比較新舊法結果，因新法刑度較重而仍應以舊法有利
    於被告，依刑法第二條第一項但書規定，自應適用裁判前之水利法相關規定，亦
    附予敘明。
三、訊據被告甲○○堅決否認有何公訴人所指訴違反水利法犯行，辯稱；伊係於八十
    九年六、七月間向案外人陳朝賢承租土地，經拆除其上原有鐵皮屋，予以擴大範
    圍而重新搭建做為倉庫使用，該土地既為私人土地，應非位於行水區內，且亦不
    會有影響水流等問題云云。而公訴人認被告涉犯上開罪嫌，無非以河川局人員侯
    祥洪已陳明該鐵皮屋確位於筏子溪河川區域行水區內，並經該局人員實地勘測，
    復有實測圖、經濟部水利處經（八九）水利三字第Ｚ000000000號處分
    函、行政院決定書各一份可證等情為其主要論據。
四、經查，被告所搭建之鐵皮屋，確係位於台中市○○區○○段筏子溪（橋）下游右
    岸河川區域行水區內，業經台灣台中地方法院檢察署檢察官會同河川局承辦人員
    到場履勘並經測量無訛，斯時被告亦曾到場指界，有該履勘筆錄及實測圖各一份
    ，且被告於八十九年十月十八日經河川局承辦人員前往會勘時，對該會勘紀錄已
    載明系爭鐵皮屋係位於前揭河川區域行水區內一事，亦無爭執而簽名，其嗣後因
    而遭處以行政罰鍰後，雖曾以該處為私人土地且並非位於行水區內等情為由而提
    起訴願，亦經駁回在案，有經濟部水利處函文所附各該會勘記錄、河川圖籍、現
    場照片、行政院台九十訴字第０二八五一九號決定書等影本一份在卷可參，被告
    仍辯稱該鐵皮屋並非位於行水區內云云，固無足採，然而，如前述，被告於行水
    區內搭建鐵皮屋之行為，固係違反水利法第七十八條第一項第一款之行為，惟是
    否進而涉有公訴人所指訴犯水利法第九十二條之一第一項後段之罪嫌，仍應視該
    行為是否致生公共危險以決之；但查，就該鐵皮屋建物興建處有無妨礙筏子溪水
    流而致生公共危險事證一事，雖經台灣台中地方法院檢察署檢察官函詢經濟部水
    利署第三河川局結果，該局於九十一年九月三日水三管字第０九一五００七六五
    六０號回函中，即已表示並無任何具體事證可資說明，而經本院再次函詢結果，
    該局九十一年十一月十四日水三管字第０九一五００九三四七０號回函仍僅陳明
    ：「旨揭案陳地點因位於本局筏子溪河川行水區內，依據經濟部八十三年十月十
    三日以經（八三）水０九一０九二號函七、結論（三）全面檢討台灣省及台北市
    河川管理規則，並應從嚴加強河川管理；對於水利法第七十八條第一項第一款規
    定禁止在行水區內建造、種植、堆置、挖取或設置遊樂設施、豎立廣告牌、傾倒
    廢棄物，非有左列情事之一者，均屬足以妨礙水流之行為，主管機關或管理機關
    不得核准或許可使用。故本案所述搭建鐵皮屋之行為，以目前河相及水勢觀察，
    雖無明顯妨礙水流；但大水來時仍有影響水流而足生公共危險並損及第三者權益
    之虞」，經本院再就該回函所稱大水來時仍有影響水流而足生公共危險一事，函
    請該局具體說明所指大水係如何水量、發生機率為何、迄今曾否發生等情後，該
    局則僅函覆稱：因該局於筏子溪未設置流量站，故無實測水量可供參核，有各該
    函文三份附卷可稽，而證人即河川局承辦人員王文德亦到庭結證稱：僅係以大水
    來時恐怕建物在行水區內會影響水流，至於如何之大水始可能造成此情，並不清
    楚等語，均難認被告前開在行水區內搭建鐵皮屋之行為，有何堪認已足致生公共
    危險之具體事證及依據；再佐以河川局承辦人侯祥洪於會同台灣台中地方法院檢
    察署檢察官到場履勘時，即已陳明：被告興建該鐵皮屋前之原有建物處（門牌號
    碼為台中市○○路二十九之一號），迄今並無曾經淹水之情形，核與案外人即該
    鐵皮屋所坐落土地之所有人陳朝樹於該履勘中所陳述情節相符，以該鐵皮屋所在
    位置雖在行水區內，但尚非緊鄰河道，有現場照片二張在卷可參，在該處水流量
    與所興建鐵皮屋間之關係為何、該鐵皮屋於如何情況將影響水流而致生公共危險
    等，均乏具體資料可資說明之情形下，實難遽認被告上開行為確已致生公共危險
    ；又被告所興建鐵皮屋係位於案外人陳朝樹所有之台中市○○區○○段第十二、
    十四地號土地上，且係被告向案外人陳朝樹承租土地後所搭建，有土地登記謄本
    影本二份及土地租賃契約書影本一份在卷可按，被告既係合法使用系爭土地以興
    建鐵皮屋，僅係此興建行為有無致生公共危險而妨害公共利益之問題，亦難認被
    告上開行為有何損及他人權益之情形；此外，復查無其他積極證據足資證明被告
    有何公訴人所指訴之犯行，揆諸前揭說明，被告犯罪既不能證明，依法應為其無
    罪之判決，以示慎審。
據上論斷，應依刑事訴訟法第三百零一條第一項，判決如主文。
中      華      民      國    九十二    年      二      月    二十一    日
                           臺灣臺中地方法院刑事第一庭
                                法  官   林  麗  真
右正本證明與原本無異。
如不服本判決，應於送達後十日內向本院提出上訴狀（須附繕本），上訴於台灣高等
法院台中分院。
                                書記官
中      華      民      國    九十二    年      二      月    二十一    日


司法院資訊處製作；財團法人民間司法改革基金會備份。
